ACORDAO-COMPLETO-2490113

ACÓRDÃO 11491/2021 ATA 30/2021 - PRIMEIRA CÂMARA

VISTOS, relatados e discutidos estes autos de embargos de declaração opostos pela sra. Consuelo Cozac ao Acórdão 6255/2021-TCU-Primeira Câmara, 
ACORDAM os ministros do Tribunal de Contas da União, reunidos em sessão da Primeira Câmara, diante das razões expostas pelo relator, em: 
9.1. conhecer dos embargos de declaração opostos pela sra. Consuelo Cozac para, no mérito, rejeitá-los; 
9.2. dar ciência desta deliberação à embargante, à Superintendência Estadual da Fundação Nacional de Saúde no Maranhão (Suest/MA) e à Procuradoria da República no Maranhão, para adoção das providências que entenderem pertinentes.

Embargos de declaração opostos por Consuelo Cozac contra decisão que negou provimento ao recurso de reconsideração por ela interposto.

Primeira Câmara

Fundação Nacional de Saúde.

3. Interessados/Responsáveis/Recorrentes:
3.1. Interessado: Fundação Nacional de Saúde (26.989.350/0001-16)
3.2. Responsáveis: Consuelo Cozac (XXX.775.861-XX); Coopersat - Cooperativa Rádio Táxi de Autosserviços e Turismo Ltda. (01.059.967/0001-01); Henrique Moraes Bogea (XXX.309.307-XX); José João Matos (XXX.601.003-XX); Marconi José Carvalho Ramos (XXX.410.693-XX); Zenildo Oliveira dos Santos (XXX.828.673-XX)
3.3. Recorrente: Consuelo Cozac (XXX.775.861-XX).

13.1. Ministros presentes: Walton Alencar Rodrigues (Presidente), Vital do Rêgo e Jorge Oliveira.
13.2. Ministro-Substituto convocado: Marcos Bemquerer Costa (Relator).
13.3. Ministro-Substituto presente: Weder de Oliveira.

ACORDAO-COMPLETO-2519666

Acórdão de Relação 689/2022 - Primeira Câmara

Acórdão de Relação

MARCOS BEMQUERER

Ministro Benjamin Zymler.

Trata-se de embargos de declaração opostos pela sra. Consuelo Cozac contra o Acórdão 6255/2021-TCU-Primeira Câmara, decisão por meio da qual o recurso de reconsideração da embargante foi improvido. 
2.	Transcrevo, no que interessa, o recurso apresentado: 
"Trata-se de tomada de contas especial (TCE) instaurada pela Fundação Nacional de Saúde (Funasa) em decorrência de irregularidades praticadas por servidores no âmbito da Coordenação Regional da Funasa no Estado do Maranhão, relacionadas a pagamentos efetuados no período de 2004 a 2007, referentes à execução do Contrato nº 16/2002, de 19/4/2002.
As irregularidades versam acerca da utilização e pagamento de serviços supostamente prestados pela empresa contratada, qual seja: a Cooperativa de Rádio Táxi de Autos Serviços e Turismo Ltda - Coopersat.
Em sede de sustentação oral, a defesa suscitou a necessidade do reconhecimento da prescrição da pretensão punitiva por parte do Tribunal de Contas, utilizando como referência O CONTEÚDO ÍNSITO NA PEÇA Nº. 336, Instrução técnica com Exame de mérito, a qual carreou conteúdo reconhecendo o alcance da prescrição no presente feito, nesse sentido a Unidade Técnica assim destacou:
"13.1. Os presentes recursos têm por objeto examinar:
em preliminar:
a.1)  prescrição da pretensão de ressarcimento ao erário;
a.2) o esgotamento do prazo regulamentar para a instauração de
no mérito, a inexecução parcial do contrato.
[...] Análise da prescrição segundo os critérios do Código Civil
14.9. No caso em exame, ocorreria a prescrição, uma vez que a citação dos responsáveis foi ordenada em 26/6/2018  (por despacho do ministro relator a quo, à peça 123) , mais de dez anos depois das datas de referência dos débitos imputados, todas registradas em 2006 e 2007, como se pode verificar no acordão recorrido.
14.10. Esse fato foi reconhecido nessa deliberação, tanto que não foi aplicada aos responsáveis a multa do art. 57 da Lei 8.443/1992.
14.11. Assim, caso se adote a premissa de que as pretensões punitiva e de ressarcimento se submetem ao mesmo regime, conclui-se que estarão prescritas tanto a possibilidade de aplicação de multa, quanto a de condenação ao ressarcimento, caso sejam adotados, para ambos os fins, os parâmetros do Código Civil, conforme explicitados no Acórdão 1441/2016-TCU-Plenário.
Análise da prescrição pelo regime da Lei 9.873/1999
14.12. Para aplicação das premissas fixadas na Lei 9.873/1999 ao caso em exame, é preciso considerar os seguintes parâmetros: Termo inicial:
14.13. Em seu art. 1º, a Lei 9.873/1999 determina que o prazo prescricional se inicia a partir "da data da prática do ato ou, no caso de infração permanente ou continuada, do dia em que tiver cessado". No caso de convênios e instrumentos congêneres, a prescrição do ressarcimento só começa a fluir a partir do momento em que forem prestadas as contas, mesmo que já esteja vencido o prazo para tanto (como enfatizado pelo STF no voto do ministro Roberto Barroso, no MS 32201, assim como no voto do ministro Gilmar Mendes, no RE 636886) .
14.14. Na hipótese em exame, estão presentes os requisitos típicos de infração permanente ou continuada, consubstanciada na efetivação de dispêndios relativos a serviços não prestados ou em desacordo com os dispositivos contratuais. Assim, têm-se como termos iniciais as datas dos últimos débitos imputados aos responsáveis em razão de cada irregularidade, conforme demonstrado no quadro a seguir, de acordo com os itens do acórdão contestado:
	Responsáveis
	Item
	Data

	Consuleto Cozac e Copersat
	9.4.1
	23/05/2007

	José João Matos e Copersat
	9.4.2
	05/07/2006

	Henrique	Moraes	Bogéa	e
Copersat
	9.4.3
	09/05/2007

	Consuelo Cozac e Copersat
	9.4.4
	23/05/2007

	José João Matos e Copersat
	9.4.5
	23/05/2007

	Henrique	Moraes	Bogéa	e
Copersat
	9.4.6
	06/12/2006

	José João Matos e Copersat
	9.4.7
	01/03/2006

	José João Matos e Copersat
	9.4.8
	27/01/2006

Como se pode verificar, os termos iniciais variam entre 27/1/2006  e 23/5/2007.
 Prazo:
14.16. A Lei 9.873/1999 apresenta um prazo geral, de cinco anos (art. 1º) , e um prazo especial, previsto no art. 1º, § 2º, a saber: "quando o fato objeto da ação punitiva da Administração também constituir crime, a prescrição reger-se-á pelo prazo previsto na lei penal". Porém, o Superior Tribunal de Justiça possui sólida jurisprudência no sentido de que a "pretensão punitiva da Administração Pública em relação a infração administrativa que também configura crime em tese somente se sujeita ao prazo prescricional criminal quando instaurada a respectiva ação penal" (REsp 1116477/DF, relator Min. Teori Albino Zavascki, 1ª Turma, DJe 22/8/2012) 1 . Como não se tem notícia da propositura de ação penal contra qualquer dos responsáveis acerca dos fatos de que se trata no presente processo, fica afastada essa possibilidade.
Prescrição intercorrente:
14.17. Nos termos do art. 1º, § 1º, da Lei 9.873/1999, opera-se a prescrição intercorrente se o processo ficar paralisado por mais de três anos, aguardando "julgamento ou despacho".
14.18. Note-se que há correlação entre essa hipótese e as causas de interrupção da prescrição do art. 2º. Com efeito, uma vez interrompida a prescrição por alguma das hipóteses do art. 2º, o processo não pode ficar inativo, sem qualquer inovação processual relevante, por mais de três anos.
14.19. A finalidade da prescrição intercorrente, com seu prazo próprio, é a de assegurar a eficiência e celeridade nas apurações administrativas. Seria contrária a essa finalidade a paralisação injustificada do processo por período maior que o triênio estabelecido para a hipótese.
Interrupções:
No regime da Lei 9.873/1999, verificam-se causas interruptivas da prescrição, listadas a seguir:
1) Interrupção por ato inequívoco de apuração do fato ou por ato que promova o andamento do processo: trata-se da interrupção da prescrição "por qualquer ato inequívoco, que importe apuração do fato" (Lei 9.873/1999, art. 2º, II) ou por atos que evitam a paralisação do processo, prevenindo a prescrição intercorrente, como despacho e julgamento (Lei 9.873/1999, art. 1º, § 1º) . No caso, por esse fundamento, a prescrição foi interrompida, entre outros:
1.1) pela instauração de tomada de contas especial pela Funasa, em
18/9/2007  (peça 1, p. 5) ;
1.2) pela autuação da presente TCE neste tribunal, em 16/3/2010  (cf. sistema e-TCU) ;
2) Interrupção pela citação ou audiência do acusado: trata-se da interrupção da prescrição "pela notificação ou citação do indiciado ou acusado, inclusive por meio de edital" (Lei 9.873/1999, art. 2º, I) . No caso, por esse fundamento, a prescrição foi interrompida entre 27/7 e 25/9/2018 conforme demonstrado no quadro a seguir:
	Responsáveis
	Ofício
	Peça
	Ciência
	Peça

	Consuelo Cozac
	2724/2018
	184
	25/09/2018
	191

	Coopersat
	2067/2018
	140
	30/07/2018
	152

	José João Matos
	2066/2018
	142
	31/07/2018
	154

	Henrique Moraes Bogéa
	2065/2018
	143
	27/07/2018
	153

3) Interrupção pela decisão condenatória recorrível (Lei 9.873/1999, art. 2º, inciso III) : por esse fundamento, houve a interrupção em 28/1/2020, data da sessão em que foi proferido o acórdão condenatório (peça 208) .
14.20. Não transcorreram cinco anos entre os termos iniciais, entre 27/1/2006 e 23/5/2007, e a instauração de TCE pela Funasa, em 18/9/2007. Menos de três anos depois, em 16/3/2010, a TCE foi autuada nesta corte.
14.21. No entanto, depois disso, o primeiro ato do tribunal foi deliberar, por meio do Acórdão 1704/2016-TCU-Plenário, em 20/6/2012  (peça 58) , sobrestar o julgamento das presentes contas, até a conclusão do monitoramento objeto do TC Processo 028.239/2010-5, em que se aguardavam informações sobre despesas ainda não pagas à Coopersat.
14.22. Em 6/7/2016, por meio do Acórdão 1704/2016-TCU-Plenário (peça 61) , foi levantado o sobrestamento e retomado o andamento do processo. Entre 27/7 e 25/9/2018, procedeu-se às citações dos responsáveis. Por fim, em 28/1/2020, foi proferida a deliberação recorrida.
14.23. Evidencia-se, portanto, que, entre a autuação da TCE e seu sobrestamento, decorreram bem mais de três anos, durante os quais o processo permaneceu pendente de julgamento ou despacho, de modo que se operaria a prescrição intercorrente prevista no art. 1º, § 1º, da Lei 9.873/1999.
14.24. Assim, demonstra-se que haverá incidência da prescrição punitiva, caso se adote como referência a Lei 9.873/1999, o que impõe como consequência, partindo-se da premissa de que a pretensão de ressarcimento segue as mesmas balizas, a conclusão de que se tornará inviável a condenação ao ressarcimento dos prejuízos apurados nos autos.
Conclusão sobre a prescrição
14.25. No presente processo, por conseguinte, verifica-se que haverá incidência da prescrição, no caso de qualquer dos responsáveis, caso se adote o Código Civil ou a Lei 9.873/1999 como fundamento para análise, o que torna recomendável que o julgamento do processo seja sobrestado, até ulterior deliberação do Tribunal.
Quando do julgamento dos Recursos de Reconsideração dos Responsáveis, em relação à Embargante, Sra. Consulo Cozac, a 1ª Câmara conheceu do Recurso, mas no mérito lhe negou provimento. Contudo, a Instrução que  em seu voto, o Relator utilizou a análise técnica como Relatório, nesse diapasão, houve a omissão quanto a prescrição intercorrente, bem como quanto à recomendação de sobrestamento do feito até o julgamento ulterior deliberação do Tribunal acerca da prescrição no âmbito do Código Civil ou da Lei nº 9.873/1999, o que não ocorreu conforme se verá adiante.
É a síntese.
III - DO MÉRITO
O Enunciado exarado no Acórdão nº 1441/2016 prevê que a prescrição deverá ser analisada em todos os processos, ainda que a parte não tenha suscitado a questão, conforme se verá:
Enunciado
A ocorrência da prescrição da pretensão punitiva do TCU deve ser aferida, independentemente de alegação da parte, em cada processo em que haja intenção de aplicação das sanções previstas na Lei 8.443/1992.
Conforme já demonstrado, a análise técnica quando da elaboração da Instrução (peça 356) , reconheceu expressamente a ocorrência da prescrição decenal, bem como, da prescrição intercorrente, conforme se verá a Decisão combatida foi omissa e contraditória.
DA OMISSÃO
A omissão ventilada pela defesa se evidencia, quando da análise da prescrição intercorrente por parte da 1ª Câmara, a mesma deixou de analisar a incidência da prescrição intercorrente relativamente ao período de MAIS DE TRÊS ANOS EM QUE A TOMADA DE CONTAS ficou sobrestada.
Essa omissão é evidenciada no acórdão e de fácil observação, isso porque, em seu voto, o Relator expôs, apenas, a possibilidade de prescrição intercorrente em relação ao direito ressarcitório da Fazenda Pública em fase execução processual, senão vejamos:
A ementa da deliberação do Tribunal Regional Federal da 5ª Região, objeto do recurso extraordinário interposto pela União, também é esclarecedora acerca da delimitação da matéria controvertida:
"Para fins práticos, deve-se observar quando a Fazenda Pública foi intimada a providenciar o andamento do feito. Passados cinco anos sem diligências concretas, ocorre a prescrição intercorrente. Caso haja suspensão na forma do art. 40, da Lei n. 6.830/80, ocorre a extinção se o feito permanecer paralisado por mais de seis anos. 2. Na hipótese dos autos, houve o arquivamento sem baixa do processo em 12.08.1999 e até a data da sentença extintiva do feito em 05.06.2006, a Fazenda Nacional não apresentou nenhuma medida concreta quanto à localização do devedor ou de seus bens. Revela-se, portanto, inequívoca a ocorrência da prescrição intercorrente."
Como se vê, em princípio, a deliberação não tratou da prescrição do processo de controle externo levado a cabo perante o Tribunal de Contas da União, mas da prescrição intercorrente ocorrida durante a fase de execução do acórdão condenatório do Tribunal. No caso, a Fazenda Pública deixou a ação paralisada por mais de seis anos, o que ensejou a declaração de prescrição intercorrente no aludido caso concreto.
Apesar de Omisso o Acórdão quanto a análise da incidência da prescrição em razão do sobrestamento da Tomada de Contas pelo período de MAIS DE TRÊS ANOS, no corpo do próprio Relatório e do Voto, o que passou despercebido ao relator, tal foi abordado na análise técnica utilizada como Relatório (Instrução - Exame de Mérito - peça 356) , logo onde se identificou a ocorrência inequívoca da prescrição intercorrente, prevista no artigo 1º, §1º da Lei 9.873/99, ipsis litteris:
Art. 1o Prescreve em cinco anos a ação punitiva da Administração Pública Federal, direta e indireta, no exercício do poder de polícia, objetivando apurar infração à legislação em vigor, contados da data da prática do ato ou, no caso de infração permanente ou continuada, do dia em que tiver cessado.
§ 1o Incide a prescrição no procedimento administrativo paralisado por mais de três anos, pendente de julgamento ou despacho, cujos autos serão arquivados de ofício ou mediante requerimento da parte interessada, sem prejuízo da apuração da responsabilidade funcional decorrente da paralisação, se for o caso.
A análise pormenorizada do processo e da Instrução (peça 356) , precisamente nos itens 14.20 ao 14.24, verifica-se que ocorreu a prescrição intercorrente, tendo em vista que a referida Tomada de Contas ficou sobrestada por mais de 3 (três) anos, pois o Acórdão 1503/2012-TCU-Plenário, de 20/06/2012, (peça 58) , determinou o sobrestamento do feito, vejamos:
Acórdão 1503/2012-TCU-Plenário Os Ministros do Tribunal de Contas da União ACORDAM, por unanimidade, com fundamento nos arts. 1º, incisos I, e 10, § 1º, da Lei nº 8.443, de 16 de julho de 1992, c/c os arts. 1º, incisos I, 17, inciso I, 143, inciso V, alínea "c", do Regimento Interno, em sobrestar o julgamento das contas a seguir relacionadas, conforme proposto pela Unidade Técnica:
1. Processo TC-Processo 007.035/2010-1 (TOMADA DE CONTAS ESPECIAL) 1.1. Responsáveis: Adeval Barbosa Avelar (XXX.992.103-XX) ; Alderi Araujo da Silva (XXX.981.903-XX) ; Arnaldo Simões Filho (XXX.232.383-XX) ; Consuelo Cozac (XXX.775.861-XX) ; Cooperativa Rádio Táxi de Autos Serviços e Turismo (01.059.967/0001-01) ; Henrique Moraes Bogea (XXX.309.307-XX) ; Isis Maria Miranda Vidal Silva (XXX.823.743-XX) ; Isídia Dodo Silva (XXX.496.203-XX) ; Jezildes Melo de Sousa (XXX.161.293-XX) ; José João Matos (XXX.601.003-XX) ; José Alves Monteiro Filho (064.839.763- 72) ; José Mario Alencar Santos (XXX.018.883-XX) ; Luiz Antônio de Lima (XXX.721.591-XX) ; Marconi José Carvalho Ramos (XXX.410.693-XX) ; Maria das Graças Pinho Coimbra (XXX.982.403-XX) ; Maria das Neves Gerônimo da Silva Quinzeiro (XXX.235.413-XX) ; Neusa Silva Santos (XXX.922.293-XX) ; Raimundo Nonato Alves Albuquerque
Filho (XXX.065.662-XX) ; Raimundo Rodrigues dos Santos Filho (XXX.540.473-XX) ; Salomite Miranda de Oliveira (XXX.481.343-XX) ; Zenildo Oliveira dos Santos (125.828.673- 49) 1.2. Entidade: Superintendência da Funasa no Estado do Maranhão (Suest/MA) 1.3. Relator: Ministro José Jorge 1.4. Unidade Técnica: Secretaria de Controle Externo - MA (Secex/MA) . 1.5. Advogado constituído nos autos: não há.
1.6. Determinações/Recomendações/Orientações: não há.
Sendo levantado o sobrestamento apenas em 06.07.2016, por meio do Acórdão 1704/2016-TCU-Plenário (peça 61) , o despacho do ministro para citação dos responsáveis se deu em 26/6/2018 (peça 123) nesse curso, a notificação de citação da Embargante, diversamente do relatado no Pronunciamento (peça 133) , se deu em 03/07/2018, sendo expedido ofício nº 2064/2018-TCU/SECEX-MA, em 10/07/2015 (peça 144) , a efetiva intimação se deu em 20/07/2018, consoante peça 149. Nesta esteira, a primeira decisão de mérito se deu em 31/01/2020, por meio do Acórdão 490/2020-TCU-Primeira Câmara (peça 208) .
Na Instrução (peça 356) ficou consignado que a Embargante havia sido intimada apenas em 25/09/2018, por meio do Ofício nº 2754/2018 (peça 191) , na verdade, esse período trata-se apenas sobre o pedido de dilação de prazo para apresentação de Alegações de Defesa.
Ganha relevo o fato de que a Tomada de Contas ficou sobrestada de 20/06/2012 a 06/07/2016, ou seja: por mais de 3 (três) anos, especificamente por 4 anos, um mês e 16 dias.
De modo que, se levarmos em conta a determinação da citação, utilizando como data base o despacho do Ministro ordenando a citação dos Responsáveis, datado de 26/06/2018 (peça 123) , entre 20/06/2012 a 26/06/2018 TRANSCORRERAM MAIS DE 6 ANOS, sem qualquer andamento.
A Instrução com Exame de Mérito (peça 356) analisou a questão e despercebida ao Relator, talvez, Excelência, em razão de um equívoco no item 14.21, pois onde Auditor Responsável ao falar sobre o sobrestamento se equivocou quanto ao número do acórdão publicado em 20/06/2012, onde se lê "Acórdão 1704/2016-TCU-Plenário, na verdade deveria constar Acórdão 1503/2012-TCU-Plenário, senão vejamos:
14.20. Não transcorreram cinco anos entre os termos iniciais, entre 27/1/2006 e 23/5/2007, e a instauração de TCE pela Funasa, em 18/9/2007. Menos de três anos depois, em 16/3/2010, a TCE foi autuada nesta corte.
14.21. No entanto, depois disso, o primeiro ato do tribunal foi deliberar, por meio do Acórdão 1704/2016-TCU-Plenário, em 20/6/2012  (peça 58) , sobrestar o julgamento das presentes contas, até a conclusão do monitoramento objeto do TC Processo 028.239/2010-5, em que se aguardavam informações sobre despesas ainda não pagas à Coopersat.
14.22. Em 6/7/2016, por meio do Acórdão 1704/2016-TCU-Plenário (peça 61) , foi levantado o sobrestamento e retomado o andamento do processo. Entre 27/7 e 25/9/2018, procedeu-se às citações dos responsáveis. Por fim, em 28/1/2020, foi proferida a deliberação recorrida.
14.23. EVIDENCIA-SE, PORTANTO, QUE, ENTRE A AUTUAÇÃO DA TCE E SEU SOBRESTAMENTO, DECORRERAM BEM MAIS DE TRÊS ANOS, DURANTE OS QUAIS O PROCESSO PERMANECEU PENDENTE DE JULGAMENTO OU DESPACHO, DE MODO QUE SE OPERARIA A PRESCRIÇÃO INTERCORRENTE PREVISTA NO ART. 1º, § 1º, DA LEI 9.873/1999.
14.24. ASSIM, DEMONSTRA-SE QUE HAVERÁ INCIDÊNCIA DA PRESCRIÇÃO PUNITIVA, CASO SE ADOTE COMO REFERÊNCIA A LEI 9.873/1999, O QUE IMPÕE COMO CONSEQUÊNCIA, PARTINDO-SE DA PREMISSA DE QUE A PRETENSÃO DE RESSARCIMENTO SEGUE AS MESMAS BALIZAS, A CONCLUSÃO DE QUE SE TORNARÁ INVIÁVEL A CONDENAÇÃO AO RESSARCIMENTO DOS PREJUÍZOS APURADOS NOS AUTOS. (Grifo nosso) 
É fato, que tal equívoco pode ter induzido a erro o D. Relator quando da análise dos autos e seu voto a respeito da prescrição intercorrente. Contudo, por se tratar de matéria de ordem pública, podendo ser suscitada a qualquer momento ou reconhecida de ofício, deva ser reconhecida, eis que, à toda evidência, na forma do acima demonstrado, ocorreu prescrição intercorrente nos presentes autos.
DAS CONTRADIÇÕES
A Unidade Técnica recomendou que o processo ficasse sobrestado até que esse Tribunal se posicionasse quanto a matéria prescricional com Repercussão Geral pendente de julgamento perante o Supremo Tribunal Federal, visto que os Embargos de Declaração naqueles autos, Recurso Extraordinário 636886 (tema 899 da repercussão geral) ainda não foram julgados. Inclusive, os presentes autos estavam sobrestados para aguardar o julgamento do Recurso Extraordinário, tendo em vista que a prescrição quinquenal e seus alcances jurídicos também alcançariam os presentes autos.
A jurisprudência majoritária do TCU entende que a prescrição começa a contar da data do fato, sendo interrompida em razão da citação ou oitiva do Responsável, conforme se depreende do Acórdão 679/2020-TCU-Plenário, vejamos:
A prescrição da pretensão punitiva do TCU subordina-se ao prazo geral de prescrição disposto na Lei 10.406/2002 (Código Civil) , dez anos, contado a partir da data da ocorrência da irregularidade e interrompido pelo ato que ordenar a citação, a audiência ou a oitiva da parte.
[...]
10.Os argumentos dos recorrentes quanto à ocorrência de prescrição da pretensão punitiva do TCU merecem prosperar. O fato ocorreu em 13/10/2004 (peça 1, p. 184 do TC Processo Processo 010.194/2005-7) , correspondente ao pagamento da repactuação de preços pela Chesf em favor da [empresa]. O ato ordenatório das citações dos ora recorrentes é de 8/10/2008 (peça 1, p. 41) , caracterizando a interrupção do prazo. A data da aplicação da multa é de 5/12/2018, data da sessão do Acórdão 2878/2018-TCU-Plenário. Observo que transcorreram mais de 10 anos entre a data de interrupção da prescrição e a de aplicação da punição, superior, portanto, ao prazo estabelecido de dez anos pelo Acórdão 1441/2016-TCU-Plenário, o que caracteriza a prescrição da pretensão punitiva do TCU.
Especificamente quanto à prescrição prevista no Código Civil, a Instrução (peça 356) , no item 14.10 reconheceu a aplicação da prescrição decenal e por tal razão não aplicou a multa aos supostos responsáveis, senão vejamos:
"14.9. No caso em exame, ocorreria a prescrição, uma vez que a citação dos responsáveis foi ordenada em 26/6/2018  (por despacho do ministro relator a quo, à peça 123) , mais de dez anos depois das datas de referência dos débitos imputados, todas registradas em 2006 e 2007, como se pode verificar no acordão recorrido.
14.10. Esse fato foi reconhecido nessa deliberação, tanto que não foi aplicada aos responsáveis a multa do art. 57 da Lei 8.443/1992."
Desse modo, vê-se que a prescrição prevista no Código Civil foi utilizada para afastamento da multa prevista no artigo 57, da Lei 8.443/92, mas o mesmo entendimento não foi aplicado ao débito, o que deveria ser.
Veja, os fatos imputados à Embargante são restritos aos dias 23/07/2007, sendo que a citação, só se deu em 26/07/2018, a causa de interrupção sequer ocorreu nos presentes autos, pois a intimação se deu há mais de 10 anos da data da ocorrência dos atos tidos por ilícitos.
Ora, o reconhecimento do decurso de tempo superior a 10 (dez) entre a data do fato e a decisão de mérito no processo foi utilizada para não aplicação da multa, por consequência lógica, se esse Tribunal reconheceu a prescrição decenal, no sentido de afastamento da multa, não poderia condenar a Embargante em débito, pois estaria ultrapassando seus limites legais de atuação.
DO PEDIDO
Diante do exposto, requer sejam recebidos e providos estes embargos de declaração para esclarecer as omissões em relação à prescrição intercorrente suscitada e aplicação da prescrição decenal e confirmadas pela análise técnica desse Tribunal, dando-se efeito modificativo ao v. acórdão excluindo em definitivo a responsabilidade da Embargante e julgando regulares suas contas."
2.	O recurso foi protocolado em 7 de julho de 2021. A embargante teve ciência da deliberação recorrida em 25 de junho de 2021. 
	É o relatório.

Fabiano Zanella Duarte (OAB/MA 17.253), Thyanne Araújo Freitas Ribeiro (OAB/MA 8.547), Gislene Rodrigues de Macedo (OAB/DF 32.527), José Carlos de Matos (OAB/DF 10.446), Antônio Augusto Pires Brandao (OAB-PI 12.394), Rafael Papini Ribeiro (OAB/DF 56.104), Sérgio Henrique Furtado Coelho Filho (OAB/DF 59.700) e outros.

Procurador Júlio Marcelo de Oliveira.

TOMADA DE CONTAS ESPECIAL. CONTRATO. PAGAMENTOS POR SERVIÇOS NÃO COMPROVADAMENTE EXECUTADOS OU PRESTADOS EM DESCONFORMIDADE COM A AVENÇA. AFASTAMENTO DA RESPONSABILIDADE DOS GESTORES MÁXIMOS. CONTAS REGULARES. CONTAS IRREGULARES DOS DEMAIS RESPONSÁVEIS, DÉBITO E MULTA. RECURSOS DE RECONSIDERAÇÃO. NEGATIVA DE PROVIMENTO. EMBARGOS DE DECLARAÇÃO. REJEIÇÃO.

TOMADA DE CONTAS ESPECIAL (TCE)

Secretaria de Recursos (Serur); Secretaria de Controle Externo de Tomada de Contas Especial (SecexTCE).

Atuo nestes autos com fundamento no art. 27-A da Resolução-TCU 175/2005, tendo em vista ter sido designado, por meio da Portaria-TCU nº 59-SEAE, de 20 de agosto de 2021, substituto do eminente Ministro Benjamin Zymler.
2.	Preliminarmente, conheço da impugnação em apreço, visto que foram preenchidos os requisitos de admissibilidade para a espécie. 
3.	Trata-se de embargos de declaração opostos pela sra. Consuelo Cozac, assistente de administração da Superintendência Estadual da Fundação Nacional de Saúde no Maranhão (Suest/MA) , contra o Acórdão 6255/2021-TCU-Primeira Câmara. Por meio dessa deliberação, este Colegiado negou provimento ao recurso de reconsideração da embargante, mantendo-se o Acórdão 490/2020-TCU-Primeira Câmara, que julgou irregulares as contas da recorrente e condenou-a em débito, sendo em parte solidariamente. Não houve aplicação de multa na decisão inicial, tendo em vista a prescrição da pretensão punitiva do Tribunal. 
4.	Originariamente, este processo cuidou de tomada de contas especial instaurada pela Fundação Nacional de Saúde (Funasa) em razão de irregularidades na execução do Contrato 16/2002, firmado com a Coopersat - Cooperativa Rádio Táxi de Autosserviços e Turismo Ltda. - para prestação de serviços de transporte de pessoas e cargas leves. O ajuste consistia em um instrumento de apoio ao acompanhamento dos convênios do Projeto Alvorada e previa que a contratada deveria disponibilizar motorista e caminhonete de cabine dupla, com no máximo três anos de fabricação e capacidade para cinco pessoas.
5.	Pelo serviço, a contratante pagaria à contratada o valor de R$ 0,99/km rodado. A estimativa prevista na licitação é de que seriam gastos R$ 99 mil por mês. 
6.	A vigência do contrato era de doze meses, mas houve sucessivas prorrogações, de forma que produziu efeitos nos anos de 2002 a 2007. 
7.	As irregularidades que ensejaram débitos foram identificadas a partir dos boletins de medição, também denominados boletins diários de tráfego (BDT) , nos quais eram indicados os veículos locados (em regra L-200, D20 ou Hillux) , a placa, o motorista, o destino, a quilometragem percorrida e a quantidade de diárias. Isso porque, ao confrontar os dados desses documentos, em especial as placas, a auditoria interna da Funasa e a Controladoria-Geral da União identificaram que: i) foram utilizadas motocicletas e reboques em vez de caminhonetes de cabine dupla, o que, além de descumprir o termo de referência da contratação, não se mostra verossímil em face das condições das estradas trafegadas (glosa de R$ 177.852,28) ; ii) os proprietários de alguns dos veículos mencionados nas medições negaram que seus automóveis tenham sido alugados ou utilizados no transporte de servidores da Funasa (glosa de R$ 473.543,16) ; e iii) algumas placas não estão registradas nos sistemas do Departamento Nacional de Trânsito e do Sistema Nacional de Informações de Segurança Pública (glosa de R$ 8.743,04) . 
8.	Assim, na deliberação inicial (Acórdão 490/2020-TCU-Primeira Câmara) foram arrolados os agentes responsáveis pelas atestações das notas fiscais desses serviços questionados (sra. Consuelo Cozac e srs. Henrique Moraes Bogéa e José João Matos) , solidariamente com a cooperativa contratada. As dívidas podem ser resumidas da seguinte forma: a) solidariedade entre a sra. Consuelo Cozac e a Coopersat: R$ 429.332,08; b) solidariedade entre o sr. José João Matos e a Coopersat: R$ 216.141,20; e c) solidariedade entre o sr. Henrique Moraes Bogéa e a Coopersat: R$ 17.185,88. 
9.	Nos recursos de reconsideração apresentados pela cooperativa e pela embargante, tais responsáveis alegaram a ausência dos pressupostos de desenvolvimento válido e regular do processo, dado o decurso de mais de onze anos entre o último fato gerador do prejuízo (25/5/2007) e o ato ordenatório de citação (26/6/2018) ; a incompetência da embargante para atestar os boletins diários de tráfego (BDT) ; a forma superficial com que foi feita a estimativa do débito; a regularidade das medições e das notas de serviço; e a impossibilidade de correção dos processos de pagamentos onze anos depois dos fatos. 
10.	Em resposta, o Tribunal ressaltou que: i) fica dispensada a instauração da tomada de contas especial apenas quando houver transcorrido prazo superior a dez anos entre a data provável de ocorrência do dano e a primeira notificação dos responsáveis, termo final que não corresponde à citação dos jurisdicionados (a primeira notificação na fase interna da TCE ocorreu em janeiro de 2008) ; ii) não houve a prescrição do débito no caso concreto, dado o entendimento predominante nesta Corte de Contas (imprescritibilidade) ; iii) a embargante atuou efetivamente como fiscal do contrato, a despeito de não ter sido designada formalmente para a função, nem estar lotada no setor com tal atribuição (Seção de Recursos Logísticos) ; iv) houve o exaurimento das investigações, pois consta dos autos a relação das placas vinculadas a motocicletas e reboques, as declarações dos proprietários negando a locação dos veículos e as pesquisas indicando que as placas não estavam cadastradas no Departamento Nacional de Trânsito; e v) a apuração se iniciou tão logo encerrado o contrato, de modo que, em janeiro de 2008, a recorrente já foi notificada das irregularidades, momento em que poderia ter apresentado a relação correta de veículos utilizados na prestação de serviços. 
11.	Com fundamento nesses argumentos, este Colegiado negou provimento ao recurso de reconsideração da sra. Consuelo Cozac e da Coopersat.
12.	Insatisfeita com a análise, a servidora da Funasa opôs embargos de declaração, oportunidade em que aponta existir omissão quanto à prescrição intercorrente, bem como quanto à recomendação, feita pela Secretaria de Recursos, de sobrestamento do feito até o trânsito em julgado do Recurso Extraordinário 636.886 no Supremo Tribunal Federal ou ulterior deliberação deste tribunal a respeito do tema da prescrição da pretensão de ressarcimento ao Erário fundada em decisão de tribunal de contas. 
13.	Dito isso, observo que a recorrente intenta rediscutir questão já tratada na deliberação recorrida, o que se mostra incabível em face da estreita via recursal escolhida. Por isso, os embargos devem ser rejeitados, dado que a satisfação dos requisitos ocorreu apenas de modo formal. 
14.	Eis o trecho em que a questão foi analisada:
"12.	Nem mesmo houve prescrição do débito no caso concreto. A respeito, observo que a jurisprudência da Corte de Contas, fundamentada no art. 37, § 5º, da Constituição Federal e nas decisões do Supremo Tribunal Federal (v.g. Mandado de Segurança 26.210-9/DF) e consolidada na Súmula 282 do TCU, aduz que as ações de ressarcimento movidas pelo Estado contra os agentes causadores de danos ao erário são imprescritíveis.
13. 	Não desconheço que, recentemente, o Supremo Tribunal Federal, no âmbito do RE 636.886/AL, fixou o seguinte enunciado para o Tema 899: 'É prescritível a pretensão de ressarcimento ao erário fundada em decisão de Tribunal de Contas'.
14.	Não obstante essa respeitável decisão, ainda pairam diversas dúvidas sobre a matéria, pois, ainda que se interprete que a decisão do STF seja também aplicável à tramitação do processo de controle externo no âmbito do TCU, exsurgem outras diversas questões fundamentais para que esta Corte de Contas estabeleça novo tratamento acerca da prescrição do débito e da pretensão punitiva, em particular qual seria o dies a quo (data de ocorrência do fato irregular ou data do seu conhecimento pelo TCU) , o prazo prescricional e as hipóteses de interrupção da prescrição.
15.	Ademais, a matéria decidida no RE 636.886 ainda não transitou em julgado, até porque ainda não houve o julgamento dos embargos de declaração manejados, os quais pretendem, dentre outras coisas, a modulação dos efeitos da decisão.
16. 	A propósito do assunto, é preciso lembrar que, como antes mencionado, o posicionamento até então vigente no STF era no sentido da imprescritibilidade das ações de ressarcimento ao erário, na linha do MS 26.210-9/DF.
17. 	Dessa forma, a concessão de efeitos prospectivos ao RE 636.886 é ainda matéria passível de discussão, nos termos do art. 927, § 3º, do Código de Processo Civil:
'§ 3º Na hipótese de alteração de jurisprudência dominante do Supremo Tribunal Federal e dos tribunais superiores ou daquela oriunda de julgamento de casos repetitivos, pode haver modulação dos efeitos da alteração no interesse social e no da segurança jurídica.'
18. 	Portanto, em nome da segurança jurídica e da estabilidade das decisões, creio que, até que a questão fique mais clara, o melhor a ser feito é manter o entendimento que há anos vem sendo adotado pelo TCU e pelo próprio STF, no sentido de considerar imprescritíveis as ações de ressarcimento ao erário.
19. 	Além do mais, em data recente, em mandado de segurança, a Excelentíssima Ministra Rosa Weber afirmou, em decisão monocrática, que o tratado no Tema 899 não se aplica ao processo no âmbito do TCU (MS 34.467/DF, de 17/8/2020) :
'O debate sobre a prescrição de pretensão de ressarcimento ao erário fundada em decisão de Tribunal de Contas, abordado ao exame do tema nº 899 da repercussão geral, tangencia, mas não se identifica com a discussão jurídica objeto dos presentes autos. Na espécie, discute-se a incidência de prescrição em fase anterior à decisão da Corte de Contas da União que imputa débito, isto é, antes da formação do título executivo extrajudicial.'
20.	 Com efeito, é possível depreender a questão controvertida no Tema 899 a partir da consulta das peças processuais dos autos eletrônicos, no site do STF.
21.	O parecer da Procuradoria-Geral da República - PGR proferido naqueles autos assim expôs:
'O debate cinge-se a existência, ou não, de legitimidade constitucional no reconhecimento de prescrição em processo de execução de título condenatório expedido por Corte de Contas, com a finalidade de obter o ressarcimento do erário em virtude de infração ao regime de direito público ou caracterizada como improbidade.' 
22. 	A ementa da deliberação do Tribunal Regional Federal da 5ª Região, objeto do recurso extraordinário interposto pela União, também é esclarecedora acerca da delimitação da matéria controvertida:
'Para fins práticos, deve-se observar quando a Fazenda Pública foi intimada a providenciar o andamento do feito. Passados cinco anos sem diligências concretas, ocorre a prescrição intercorrente. Caso haja suspensão na forma do art. 40, da Lei n. 6.830/80, ocorre a extinção se o feito permanecer paralisado por mais de seis anos.
2. Na hipótese dos autos, houve o arquivamento sem baixa do processo em 12.08.1999 e até a data da sentença extintiva do feito em 05.06.2006, a Fazenda Nacional não apresentou nenhuma medida concreta quanto à localização do devedor ou de seus bens. Revela-se, portanto, inequívoca a ocorrência da prescrição intercorrente.' 
23. 	Como se vê, em princípio, a deliberação não tratou da prescrição do processo de controle externo levado a cabo perante o Tribunal de Contas da União, mas da prescrição intercorrente ocorrida durante a fase de execução do acórdão condenatório do Tribunal. No caso, a Fazenda Pública deixou a ação paralisada por mais de seis anos, o que ensejou a declaração de prescrição intercorrente no aludido caso concreto.
24. 	Assim, não vislumbro razões para a alteração da jurisprudência desta Corte acerca do tema."
15.	Ainda que não houvesse óbices formais, não assistiria razão à embargante. 
16.	A recorrente alega que a decisão recorrida teria deixado de analisar a incidência da prescrição intercorrente relativamente ao período de mais de três anos em que a tomada de contas especial ficou sobrestada. No seu entender, tal circunstância estaria contida no artigo 1º, §1º, da Lei 9.873/99, a saber: 
"§ 1º Incide a prescrição no procedimento administrativo paralisado por mais de três anos, pendente de julgamento ou despacho, cujos autos serão arquivados de ofício ou mediante requerimento da parte interessada, sem prejuízo da apuração da responsabilidade funcional decorrente da paralisação, se for o caso."
17.	A decisão prolatada no Recurso Extraordinário 636.886 pelo Supremo Tribunal Federal não afirmou a incidência daquela lei nos processos de controle externo. Ou seja, ratifica-se aqui a jurisprudência dominante no âmbito do TCU, segundo a qual não se aplica a prescrição intercorrente estabelecida na Lei 9.873/1999 à atividade de controle externo exercida pelo TCU, uma vez que se difere da atividade de polícia administrativa desempenhada pelo Estado. Nesse sentido, cito os Acórdão 12475/2016-TCU-Segunda Câmara, 5.533/2014-2ª Câmara, 1.469/2019-Plenário e 851/2017-Plenário. 
18.	Devo destacar também que o intuito da norma foi proteger o administrado contra a inércia do poder público, sendo que, no caso concreto, não restou caracterizada a desídia deste Tribunal. Pelo contrário, esta TCE permaneceu sobrestada entre 20/6/2012 e 6/7/2016, em razão da necessidade de se verificar se a cooperativa teria sido beneficiada com pagamentos irregulares em outros trinta e um processos internos da Funasa. Ou seja, decidiu-se suspender a marcha processual para avaliar a magnitude do dano ao Erário ocorrida na contratação da Coopersat.
19.	Quanto à proposta preliminar formulada pela Secretaria de Recursos para sobrestar os presentes autos até que fossem definidos os contornos da decisão proferida no Recurso Extraordinário 636.886, essa sugestão não foi acolhida pelo Colegiado, pois acarretaria a suspensão generalizada e por prazo indeterminado dos processos em curso no Tribunal de Contas da União, além de violar princípios constitucionais basilares (devido processo legal, razoável duração do processo, dentre outros) . 
20.	Ante o exposto, voto por que seja adotada a deliberação que ora submeto a este Colegiado.
TCU, Sala das Sessões, em 24 de agosto de 2021.
Ministro-Substituto MARCOS BEMQUERER COSTA 
Relator